臺灣板橋地方法院民事判決　　　　　　　99年度訴字第1578號
原　　　告　汪金旺
特別代理人　黃金發
訴訟代理人　邱永豪律師
被　　　告　周世澂
上列當事人間請求侵權行為損害賠償事件，本院於民國100 年2
月17日言詞辯論終結，判決如下：
    主      文
被告應給付原告新台幣參拾參萬伍仟元，及自民國九十九年七月
十四日起至清償日止，按年息百分之五計算之利息。
原告其餘之訴駁回。
訴訟費用由被告負擔百分之二十五；餘由原告負擔。
本判決第一項得假執行；但被告如以新台幣參拾參萬伍仟元為原
告預供擔保後，得免為假執行。
原告其餘假執行之聲請駁回。
    事實及理由
一、程序事項：按訴狀送達後，原告不得將原訴變更或追加他訴
    ，但請求之基礎事實同一者，或擴張或減縮應受判決事項之
    聲明者，不在此限，民事訴訟法第255 條第1 項第2 、3 款
    分別定有明文。本件原告起訴時原請求：被告應賠償原告新
    台幣（下同）140 萬元及自本件訴狀繕本送達翌日起至清償
    日止，按年息5%計算之利息。嗣於民國99年9 月28日民事補
    充理由狀減縮本金請求為1,343,000 元。又於99年11月3 日
    民事準備暨調查證據聲請狀中追加聲明：願供擔保，請准宣
    告假執行。核原告所為上開訴之變更，係本於被告侵權行為
    之同一請求基礎事實，而追加、擴張、減縮應受判決事項之
    聲明，合於前揭法條規定，應予准許。
二、原告主張：
  (一)被告於98年3 月12日23時57分許，駕駛車號6927-FH 號自用
    小客車，沿台北縣林口鄉○○○ 號縣道往八里鄉方向行駛，於
    行經台北縣林口鄉○○○ 號縣道與菁埔路口，左轉進入菁埔路
    口之際，本應注意車輛行駛時，駕駛人應注意車前狀況，並
    隨時採取必要之安全措施，而依當時夜間有照明、路面乾燥
    無缺陷、無障礙物、視距良好，並無不能注意之情事，竟疏
    未注意車前狀況，由後方撞擊正行走於菁埔路（往菁埔村方
    向）之原告，致原告受有頭部外傷蜘蛛膜下腔出血、右髖股
    骨骨折等傷害。被告上開行為刑事責任部分，業經鈞院98年
    度交簡字第74 67 號、99年度交簡上字第104 號刑事判決判
    處拘役30日確定在案。爰依侵權行為法律關係，請求原告負
    損害賠償責任。茲將原告所受請求之項目及金額分述如下：
    1.醫療費用0 元：
      原告於本件事故發生後，即於98年3 月13日至長庚醫療財
      團法人林口長庚紀念醫院（下稱林口長庚醫院）急診就醫
      並住院，嗣於98年3 月26日出院，共支出醫療費用9,980
      元。然因該部分支出業獲被告之強制汽車責任保險人理賠
      ，故原告不請求此部分之支出。
    2.交通費用0 元：
      原告因本件車禍受有傷害，行動諸多不便，致就診往返醫
      院均須支出計程車車資，共計支出12,180元。然因該部分
      支出亦業經被告之強制汽車責任責任保險人理賠，故原告
      不另為請求。
    3.看護復健費用343,000元：
      原告因本件車禍事故受有頭部外傷蜘蛛膜下腔出血、右髖
      股骨骨折等傷害，依林口長庚醫院98年10月23日之診斷證
      明書記載，原告除需人就近照顧3 個月外，尚需長期復健
      治療1 年以上，而因原告曾接受右髖鋼釘內固定手術，即
      使復健期間，亦須看護隨侍在側，自98年3 月13日起至99
      年10月23日止，合計560 日【計算式：19日（98年3 月）
      ＋365 日（98年4 月至99年4 月）＋31日（99年5 月）＋
      30日（6 月）＋31日（7 月）＋31日（8 月）＋30日（9
      月）＋23日（10月）＝560 日】，均由其兩位胞弟輪流照
      顧並進行復健治療。而原告雖由親屬看護，然親屬看護所
      付出之勞力非不能評價為金錢，故以林口長庚醫院全日看
      護費用每日2,000 元為標準計算，則原告至99年10月23日
      止得請求之看護費用應為112 萬元（計算式：560 日×2,
      000 元＝1,120,000 元），扣除被告強制汽車責任保險人
      已理賠看護費36,000元，原告尚受有1,084,000 元之看護
      復健費用損失，惟原告僅請求343,000 元。
    4.無法工作期間之收入損失15萬元：
      原告雖為慢性精神病患者，於本件事故發生前，除領取身
      障津貼外，原告之弟黃金發曾將部分家庭代工委由原告處
      理，收入尚足以維持生活開銷。衡諸行政院主計處家庭收
      支調查公布之台北縣平均每人月消費支出為17,987元，原
      告領取之身障津貼每月3,000 元，則其從事家庭代工每月
      收入至少有12,000元，約合每日400 元。被告雖辯以原告
      沒有工作故沒有薪資所得、因精神障礙沒有工作故無勞動
      能力云云，原告雖未正式受僱，然能以一己之力維持生活
      而具有有勞動能力。至於其職業功能、社交功能或因重度
      慢性精神疾病而較一般常人為低，收入亦未能如常人般，
      尚不得謂原告已全無勞動能力。故請求自本件事故發生時
      起至99年10月23日止，共560 日，受有無法工作期間之薪
      資損失224,000 元（計算式：400 元×560 日＝224,000
      元），而原告僅請求15萬元。
    5.勞動能力減損50萬元：
      原告因本件事故而受有上開傷害，勞動能力可謂已完全喪
      失。依照原告於受傷前家庭代工每月收入約為12,000元，
      以原告於99年10月23日復健結束，自99年10月24日起計算
      至原告年滿65歲即109 年12月13日退休之日止，共計約12
      1 期【計算式：120 期（99年10月24日至109 年10月23日
      ）＋1 期（109 年10月24日至11月24日）＝121 期】，依
      霍夫曼計算法計算一次給付之現值為1,170,000 元【計算
      式：12,000元×97.00000000 （121 期之霍夫曼係數）＝
      1,170,000 元】。然原告就此部分之損失，僅請求50萬元
      。
    6.精神慰撫金35萬元：
      原告係國小畢業，因被告之過失不法侵害行為，致身體受
      有上開傷害，除手術之治療外，出院後尚需經歷漫長之復
      健過程，復無法從事家庭代工貼補家用，精神備感痛苦，
      爰請求精神慰撫金35萬元。
    7.以上合計1,343,000 元。
  (二)聲明請求：被告應給付原告1,343,000 元及自起訴狀繕本送
    達翌日（即99年7 月14日）起至清償日止，按年息5%計算之
    利息；願供擔保請准宣告假執行。
三、被告則以：(一)被告於本件事故發生固有過失，惟原告患有重
    度慢性精神病，卻於深夜時分在外遊蕩，致與被告所駕駛之
    車輛發生撞擊，亦與有過失。(二)原告主張之看護復健費用並
    未提出收據，且原告主張須受看護及復健之期間，共計560
    日，顯屬過長。又原告本無工作，應無薪資之損失。至於勞
    動能力減損部分，因原告為重度慢性精神病而未有工作，故
    無勞動能力。另原告請求之精神慰撫金過高等語，資為抗辯
    。並答辯聲明：駁回原告之訴。
四、兩造不爭執事項：
  (一)被告於上開時間、地點，駕駛車號6927-FH 號自用小客車，
    本應注意車輛行駛時，駕駛人應注意車前狀況，並隨時採取
    必要之安全措施，而依當時夜間有照明、路面乾燥無缺陷、
    無障礙物、視距良好，並無不能注意之情事，竟疏未注意車
    前狀況，由後方撞擊正行走於菁埔路右側之原告，致原告受
    有頭部外傷蜘蛛膜下腔出血、右髖股骨骨折等傷害。
  (二)原告於上開車禍發生時係重度精神障礙之人。
  (三)原告已受領強制汽車責任保險金58,160元。
  (四)原告支出醫療費用9,980 元、交通費用12,180元等金額損失
    ，業經上開強制汽車責任保險金填補。
五、兩造爭執事項要點：
  (一)被告抗辯原告就本件交通事故之發生為與有過失，有無理由
    ？
  (二)原告請求之看護復健費用，有無理由？如有理由，應以若干
    金額為適當？
  (三)原告請求無法工作期間之損失15萬元，有無理由？
  (四)原告請求勞動能力減損50萬元，有無理由？
  (五)原告得請求之精神慰撫金，應以若干金額為適當？
六、原告主張被告於上開時間、地點，駕駛車號6927-FH 號自用
    小客車，本應注意車輛行駛時，駕駛人應注意車前狀況，並
    隨時採取必要之安全措施，而依當時夜間有照明、路面乾燥
    無缺陷、無障礙物、視距良好，並無不能注意之情事，竟疏
    未注意車前狀況，由後方撞擊正行走於菁埔路右側之原告，
    致原告受有頭部外傷蜘蛛膜下腔出血、右髖股骨骨折等傷害
    等事實，為被告不爭執，並有道路交通事故現場圖、調查報
    告表(一)、(二)、長庚紀念醫院診斷證明書、現場照片12張等件
    附於臺灣板橋地方法院檢察署98年度偵字第21931 號偵查卷
    （下稱偵卷）內可稽，而被告刑事責任部分，業經本院98年
    度交簡字7467號、99年度交簡上字第104 號刑事判決判處拘
    役30日確定在案，亦據本院調取上開刑事案卷查明屬實。故
    原告主張被告因過失而不法侵害原告，致原告受有損害之事
    實，堪信為真實。
七、關於被告抗辯原告就車禍之發生為與有過失乙節。經查，依
    原告於臺灣板橋地方法院檢察署98年度偵字第21931 號偵查
    案件警詢時所述：「（問：當時天候、路況、交通流量及視
    線如何？有無障礙物？當時號誌為何？標誌、標線是否清楚
    ？當時行駛車道為何？）天候晴天（有起微霧）。路況乾燥
    平坦。交通流量少。視線清楚。無障礙物。無號誌。標誌、
    標線清楚。我行走於廟旁的道路往回家的路上。…（問：肇
    事經過情形為何？）我由廟旁走往回家的路上，經過車禍現
    場路口不到一半，被對方車輛由背部行駛過來撞倒右腳大腿
    ，撞倒之後人就昏倒了，醒來時人已經在林口長庚醫院了。
    」等語（見偵查卷第6 、7 頁，原告之警詢筆錄）；另被告
    於警詢時陳稱：「（問：當時天候、路況、流量及視線如何
    ？有無障礙物？當地號誌為何？標誌標線是否清楚？速限多
    少？行駛車道為何？你行車速度多少？）天候晴天（有起微
    霧）。路況乾燥平坦。縣道105 交通流量少。視線清楚（現
    場有路燈沒有亮）。無障礙物。無號誌燈。標誌、標線清楚
    。縣道105 速限我不知道。我行駛於縣道105 朝八里方向左
    轉往菁埔路方向行駛。我的車速不超過50公里。（問：經過
    情形如何請詳述。）轉彎前沒有發現對方行人，左轉要進菁
    埔路時突然發現對方行人在菁埔路路口中央，發現對方時就
    撞倒對方了，我的汽車左側車身前方撞到對方行人，撞到後
    對方坐在路中央，撞到後我的車有再移到路邊。…（問：左
    轉彎前有採取何動作？何時發現危險？）左轉彎前有踩煞車
    、有打左邊方向燈、看到對向車道無車就左轉。撞到時才發
    現對方。」等語（見偵卷第2 、3 頁，被告之警詢筆錄），
    參以卷附之道路交通事故現場圖，原告於警訊時陳稱其標行
    走於廟旁的道路往回家的路上（按即菁埔路往菁埔村方向）
    ，被告則係駕車行駛縣道105 號左轉進入菁埔路，觀諸被告
    之車損情形為汽車左側車身前方有擦撞痕（見偵卷第23、24
    頁照片所示），而原告被撞擊受傷之部位係右側髖股骨骨折
    等情，堪認被告所辯原告當時係行走在菁埔路路口中央等語
    ，乃為可採。按行人應在劃設之人行道行走，在未劃設人行
    道之道路，應靠邊行走，並不得在道路上任意奔跑、追逐、
    嬉戲或坐、臥、蹲、立，阻礙交通，道路交通安全規則第第
    133 條定有明文。原告於車禍發生當時係行走於菁埔路中央
    ，而未遵守上開規定靠邊行走，就本件車禍之發生自屬與有
    過失，被告此部分抗辯，尚堪憑採。本院審酌兩造就本件車
    禍發生之過失經過、情節與程度，綜合一切證據資料，認被
    告應負過失比例百分之七十，原告過失比例為百分之三十。
八、按故意或過失，不法侵害他人權利者，負損害賠償責任。不
    法侵害他人身體或健康者，對被害人因此減少或喪失之勞動
    能力或增加生活上之需要時，應負損害賠償責任。不法侵害
    他人身體、健康、名譽、自由、信用、隱私、貞操，或不法
    侵害其他人格法益而情節重大者，被害人雖非財產上之損害
    ，亦得請求賠償相當之金額。民法第184 條第1 項前段、第
    193 條第1 項、第195 條第1 項前段分別定有明文。原告等
    主張被告因過失不法侵害原告身體，依上開規定，請求被告
    負損害賠償責任，洵為正當。
九、茲就原告等得請求之項目及金額分述如下：
  (一)看護復健費用：
    原告主張因本件車禍事故受有傷害，除需人就近照顧3 個月
    外，尚需長期復健治療1 年以上，請求自98年3 月13日起至
    99年10月23日止，合計560 日，以每日2,000 元計算，共受
    有112 萬元損害，扣除被告強制汽車責任保險已理賠36,000
    元後，原告尚受有1,084,000 元看護復健費用損失，然原告
    就此部分損失，僅請求343,000 元等語，被告否認原告需受
    看護長達560 日，並以上詞抗辯。經查，據林口長庚醫院98
    年10月23日診斷證明書醫囑欄所示：「病患（即原告）於98
    年3 月13日至本院急診就醫，98年3 月13日住院，98年3 月
    16日施行右髖鋼釘內固定手術，於98年3 月26日出院，…，
    需人就近照顧參個月，需長期復健治療一年以上（以下空白
    ）」等語（見本院卷第108 頁），故原告主張3 個月期間有
    看護必要，乃為有據。另經本院函詢林口長庚醫院，該院以
    99年12月10日（99）長庚院法字第1319號函表示，原告並無
    於該院施行復健治療之記錄等語（見本院卷第216 頁），亦
    未見原告提出證據證明其有支出復健費用之損失，是原告主
    張其需長期復健治療1 年之必要，就超過3 個月的部分，尚
    難認為有據。而原告主張以每日2,000 元作為看護費用之計
    算標準，為被告所不爭執，亦與一般看護費用行情相符，故
    原告得請求之看護費用應為18萬元（計算式：90日（3 個月
    ）×每日2,000 元＝180,000 元）。逾此金額之請求，則非
    正當。
  (二)無法工作期間之收入損失：
    原告主張其雖有重度精神障礙，然於本件事故發生前，其從
    事家庭代工，每日約有400 元收入，共計560 日無法工作，
    故受有無法工作期間之收入損失224,000 元，惟原告僅請求
    15萬元等語，為被告否認。查，原告固提出其弟黃金發於99
    年11月18日所出具之證明書為證，惟按所謂證明者，係指當
    事人提出之證據方法，足使法院產生堅強之心證，可以完全
    確信其主張為真實而言（最高法院95年台抗字第386 號裁定
    意旨參照），而黃金發為原告之弟，亦為本件原告之特別代
    理人，且原告無法提出其他收入證明，況依桃園縣政府99年
    10月1 日府社障字第0990383028號函所附之身心障礙鑑定資
    料所示，原告鑑定為「重度」慢性精神病患者，亦即其職業
    功能、社交功能退化，需施以長期精神復健治療，以維持其
    日常生活最基本自我照顧能力，並需他人監護（見本院卷第
    186 頁），又本件事故係於98年3 月12日發生，然原告早自
    95年8 月31日起，即被鑑定為「重度」慢性精神病患者（見
    本院卷第182 頁），衡酌上情，足認原告於本件事故發生時
    已無工作能力，顯未受有任何無法工作期間之收入損失，故
    其此部分請求，非有理由。
  (三)勞動能力減損：
    原告主張因本件事故而受有上開傷勢，已完全喪失勞動能力
    ，故請求勞動能力減損50萬元等語，為被告否認。查，原告
    自95年8 月31日起即被鑑定為重度慢性精神病患者，需施以
    長期精神復健治療，以維持其日常生活最基本自我照顧能力
    ，並需他人監護，已如前述，故難認原告此部分之主張為可
    採。
  (四)精神慰撫金：
    原告因被告之過失不法侵害行為，致身體受有頭部外傷蜘蛛
    膜下腔出血、右髖股骨骨折等傷害，致其精神上自受有相當
    之痛苦，原告依民法第195 條規定，請求非財產上損害賠償
    ，當屬有據。本院審酌原告教育程度為小學，無業，為重度
    慢性精神病患者（見本院卷第181 頁，桃園縣身心障礙者個
    案資料表）、名下有位於新北市三重區之土地1 筆（附於本
    院99年度救字第130 號卷內）；被告教育程度為國中畢業、
    以販賣鹹酥雞為業、家境小康（見偵查卷第2 、3 頁，被告
    之警詢筆錄），惟罹患慢性腎衰竭，需長期洗腎（見本院99
    年度交簡上第104 號刑事二審卷內之被告答辯狀及診斷證明
    書）等一切情狀，認原告請求精神慰撫金35萬元，尚稱允適
    ，應予准許。
  (五)基上，原告得請求之金額合計530,000 元（計算式：看護費
    180,000 元＋精神慰撫金350,000 元＝530,000 元）。
十、惟按損害之發生或擴大，被害人與有過失者，法院得減輕賠
    償金額，或免除之。民法第217 條第1 項定有明文。本件被
    告之過失比例為百分之七十，原告過失比例為百分之三十，
    已如前述，依上開條文，經過失相抵後，原告得向被告請求
    賠償之金額應為371,000 元（計算式：530,000 元×70% ＝
    371,000 元）。
十一、按保險人依本法規定所為之保險給付，視為被保險人損害
      賠償金額之一部分；被保險人受賠償請求時，得扣除之，
      強制汽車責任保險法第32條定有明文。原告已領取強制汽
      車責任保險理賠金58,160元，為被告所不爭執，並有原告
      提出之強制汽車責任保險傷害醫療給付費用明細表在卷可
      稽（見本院卷第232 頁），故扣除原告主張已填補之醫療
      費用9,980 元、交通費用12,180元後，尚有36,000元（計
      算式：58,160元－9,980 元－12,180元＝36,000元）之保
      險理賠金額部分可供扣除。是經扣除上開保險理賠金額後
      ，原告得請求之金額應為335,000 元（計算式：371,000
      元－36,000元＝335,000 元）。
十二、綜上所述，原告基於侵權行為法律關係，請求被告給付33
      5,000 元及自起訴狀繕本送達翌日即99年7 月14日起至清
      償日止，按年息5%計算之法定遲延利息部份，為有理由，
      應予准許，逾此範圍之請求，非有理由，應予駁回。
十三、本院所命被告給付原告之金額未逾50萬元，依民事訴訟法
      第389 條第1 項第5 款規定，應依職權宣告假執行，並依
      職權宣告被告供擔保免為假執行之金額。至原告敗訴部分
      ，其假執行之聲請，失所依附，應予駁回。
十四、本件事證已臻明確，兩造其餘主張及所提之證據，經審酌
      後認於本院上開判斷無涉或無違，爰不一一論述，附此敘
      明。
十五、結論：本件原告之訴為一部有理由，一部無理由，依民事
      訴訟法第79條、第83條第1 項前段、第389 條第1 項第5
      款、第392 條，判決如主文。
中    華    民    國    100   年     3    月     8    日
                  民事第一庭    法  官  陳翠琪
以上正本，係照原本作成
如對本判決上訴，須於判決送達後20日內向本院提出上訴狀
如委任律師提起上訴者，應一併繳納上訴審裁判費
中    華    民    國    100   年     3    月     9    日
                                書記官  簡曉君